【裁判字號】    89,台上,5267
【裁判日期】    890901
【裁判案由】    違反懲治盜匪條例
【裁判全文】
最高法院刑事判決                              八十九年度台上字第五二六七號
    上  訴  人  甲○○
                乙○○
                丙○○
右上訴人等因違反懲治盜匪條例案件，不服台灣高等法院中華民國八十九年五月十日
第二審判決（八十八年度上訴字第四四八○號，起訴案號：台灣桃園地方法院檢察署
八十八年度偵字第七三四九號），提起上訴，本院判決如左：
    主  文
原判決撤銷，發回台灣高等法院。
    理  由
本件原判決認定上訴人丙○○曾因違反麻醉藥品管理條例案件，經法院判處有期徒刑
一年一月確定，於民國八十七年十二月二十一日執行完畢。上訴人乙○○因重傷害案
件，經法院判處有期徒刑三年確定，於八十七年八月十日假釋期滿，執行完畢。均仍
不知悔改，二人與上訴人甲○○共同基於意圖為自己不法所有之犯意聯絡及行為分擔
，於八十八年四月二十八日十四時許，分持種類不詳之不具殺傷力類似槍枝之物（未
經扣案，無從認定有無殺傷力，以下簡稱「槍」），由甲○○駕喜美牌紅色轎車搭載
乙○○、丙○○前往桃園市○○街口雙星報喜大樓前，將被害人郜寶元所駕駛之車號
Ｖ二－九六七一號自小客車攔下，並由丙○○及甲○○下車持「槍」強押郜寶元上車
，剝奪其行動自由，一路載往桃園縣大溪鎮儲蓄新村附近之公墓內，上訴人等三人即
以郜寶元在外誣陷乙○○不義一事為藉口，由乙○○持「槍」嚇令郜寶元交付新台幣
（下同）一百萬元作為賠償，然因郜寶元身上並無現金，三人乃強押郜寶元前往大溪
鎮○○路○段三○八號之海產店，乙○○令甲○○外出購買本票，脅迫郜寶元簽下本
票，郜寶元因受到強暴致使不能抗拒，乃簽下分屬三十萬元、三十萬元及二十萬元本
票共三紙合計八十萬元，交予乙○○收執。乙○○、甲○○、丙○○復強押郜寶元投
宿位於桃園縣八德市○○路五一六號之大世界汽車賓館，事後甲○○與乙○○因細故
發生爭吵，甲○○乃先行離去。乙○○、丙○○為達向郜寶元取款目的，脅迫郜寶元
將所有之車號Ｖ二－九六七一號自小客汽車典當，於八十八年四月三十日強押郜寶元
前往位於桃園監理站前之明台產物保險公司桃園監理站服務處委託該公司辦理汽車新
領牌照登記書，於取得汽車新領牌登記書後，前往位於桃園市○○路五八一號大嘉汽
車當鋪，將郜寶元所有之Ｖ二－九六七一號自用小客車典當得款十萬元，乙○○將該
十萬元據為己有，以供花用，於八十八年五月一日上午始將郜寶元釋放。嗣於八十八
年五月十二日十九時四十分許，上訴人等三人在桃園縣八德市○○路二段為警循線查
獲等情。因將第一審判決撤銷，改判仍均論處上訴人等三人共同意圖為自己不法之所
有，以強暴、脅迫致使不能抗拒而使他人交付其物罪刑（乙○○、丙○○皆為累犯）
，固非無見。
惟查：(一)、科刑之判決書，須將認定之犯罪事實詳記於事實欄，然後於理由欄內逐一
說明其憑以認定之證據，使事實與理由兩相一致，方為適法；倘事實已有及，而理
由內未加說明，是為理由不備，理由已加說明，而事實無此記載，則理由失其依據，
均足構成撤銷之原因。又盜匪所得之財物應發還被害人，為懲治盜匪條例第七條第一
項所明定，故盜匪所得之財物，除已費失或事實上已發還被害人者外，均應於判決同
時併為發還之諭知，方為適法。本件原判決既適用懲治盜匪條例第五條第一項第一款
之普通盜匪罪（即強劫罪）論處乙○○、丙○○罪刑，而於事實欄內，就乙○○、丙
○○二人強押郜寶元前往大嘉汽車當舖典當郜寶元所有自用小客車得款十萬元部分，
僅記載由乙○○將該十萬元據為己有，「以供花用」，並未認明業已花用費失或已發
還郜寶元，然於理由欄四之末，又認為盜匪所得財物已花用費失，無從諭知發還被
害人，主文欄內，因而未宣告該盜匪所得十萬元應發還被害人，自非合法。再懲治盜
匪條例第五條第一項第一款之普通盜匪罪，以意圖為自己或第三人不法所有，以強暴
、脅迫、藥劑、催眠術或他法，致使不能抗拒，而取他人之物或使其交付者，為構成
要件；而刑法第三百四十六條第一項之恐嚇取財罪，以意圖為自己或第三人不法之所
有，以恐嚇使人將本人或第三人之物交付為要件，此所稱之恐嚇行為，不以將來惡害
之通知為限，即以強暴、脅迫為手段，而被害人未達於不能抗拒之程度者，亦屬之；
故二罪間之區別，係以被告對被害人施以強暴、脅迫等威嚇之程度為準，若其程度已
達壓抑被害人之意思自由，致使不能抗拒而為財物之交付者，固應論以前者之普通盜
匪罪，倘被告雖對被害人施以強暴、脅迫，但其程度尚不足以壓抑被害人之意思自由
，其交付財物與否，尚有自由斟酌之餘地，在社會一般通念上，猶未達不能抗拒之程
度，則屬後者之恐嚇取財罪範疇，從而是否致使不能抗拒，自應於判決內詳加記載認
定並明其理由。本件原判決於事實欄內，就上訴人等三人使郜寶元簽發三紙本票交
付之手段，係記載「『脅迫』郜寶元簽下本票」，繼而又指「郜寶元因受到『強暴』
致使不能抗拒」乃簽下本票三紙交付」（原判決正本第三頁第二行、第三行），前後
不相一致；且於理由欄內，就上訴人等三人此部分使郜寶元簽發三紙本票交付之行為
，如何致使郜寶元達不能抗拒之程度，並未說明其所憑之證據及認定之理由；另就乙
○○、丙○○二人「脅迫」、「強押」郜寶元將自用小客車典當得款十萬元，由乙○
○據為己有部分之犯行，於事實欄內並未記載郜寶元是否達不能抗拒之程度，理由欄
內更無隻字片語述及此部分行為致使郜寶元不能抗拒，即逕行適用懲治盜匪條例第五
條第一項第一款之普通盜匪罪論處上訴人等三人罪刑，當然為違背法令。(二)、當事人
及其選任或指定之辯護人所聲請調查之證據，倘與待證事實有重要關係，就其案情確
有調查之必要性者，審理事實之法院，均應依法詳加調查，倘未予調查，又未於判決
內說明其毋庸調查之理由，即有應於審判期日調查之證據未予調查及判決理由不備之
違法。又告訴人之告訴，係以使被告受刑事訴追為目的，故其指訴須無瑕疵可指，且
就其他方面調查又與事實相符，方得採為判決之基礎，倘其指訴尚有瑕疵，則在未究
明前，遽採為論罪科刑之根據，即難謂為適法。原判決認定上訴人等三人有其事實欄
所記載之犯行，係以被害人郜寶元迭次之告訴及指訴（偵查卷第三十一頁至第三十四
頁、第一六○頁至第一六二頁，一審卷第六十八頁、第六十九頁、第八十二頁至第八
十四頁、第二○四頁、第二○五頁，原審卷第一六一頁至第一六四頁）為其主要之論
據。然郜寶元就上訴人等三人究持何「槍枝」，於警訊中供稱係「兩支制式九○手槍
」，檢察官偵查中則僅稱綽號「阿良」之甲○○有亮槍，似為「四五手槍」；警訊中
，尚指訴上訴人等三人押伊至桃園縣大溪鎮崎頂太武新村旁，搜出伊車上所有外幣、
古錢幣、古玉後「搶走」，檢察官偵查中，則改稱伊在桃園市○○街口一被押上車，
身上所有東西即被搜走，第一審於八十六年十月十一日調查時，再稱二支行動電話亦
被搜走，公訴意旨及原判決並未認定上訴人等三人有強劫郜寶元所有外幣、古錢幣、
古玉及行動電話之犯行；又警訊中指稱於八十八年五月一日上午零時二十六分在大湳
路旁被釋放，檢察官偵查中，改稱係於同年五月一日將伊交予綽號「大頭」之張洛銘
，至同年五月十日，伊趁張洛銘去找女友，才趁機逃走，前後殊不一致。再者，依郜
寶元在第一審調查時之供述，上訴人等三人先後帶郜寶元至大溪鎮江衍議所經營之海
產店，並在桃園市區亂逛，曾投宿於大世界汽車賓，復曾至老爺三溫暖泡澡，又至
明台保險公司桃園監理站服務處，再曾至某金飾店，最後方至大嘉汽車當舖（一審卷
第六十八頁、第六十九頁、第八十二頁、第八十三頁），俱屬公共場所或出入者頻繁
之公眾得出入之場所，郜寶元何以未加抗拒或呼救逃走﹖何以證人即大世界汽車賓
值勤之櫃台職員黎萬東（一審卷第一七六頁，原審卷第一○六頁反面）、明台保險公
司職員趙連焜（一審卷第一一八頁、第一一九頁）、大嘉汽車當鋪職員吳東陽（偵查
卷第四十一頁）皆一致供稱未發覺有任何異樣﹖上訴人等三人及其等在第一審之選任
辯護人與原審之指定辯護人，亦一再就上開瑕疵及疑點執以主張，聲請查明（一審卷
第一九五頁反面至一九八頁，原審卷第二五三頁、第二九七頁、第三二二頁至第三二
九頁）。但原審就上揭與待證事實至有關係之事項，並未依法詳加調查勾稽，究明真
相，遽行判決，殊嫌率斷。以上，或為上訴人等三人上訴意旨所指摘，或為本院得依
職權調查之事項，應認均有發回更審之原因。
據上論結，應依刑事訴訟法第三百九十七條、第四百零一條，判決如主文。
中      華      民      國    八十九    年      九      月      一      日
                              最高法院刑事第一庭
                                  審判長法官  施  文  仁
                                        法官  張  淳  淙
                                        法官  林  永  茂
                                        法官  蕭  仰  歸
                                        法官  洪  佳  濱
      右正本證明與原本無異
                                              書  記  官
中      華      民      國    八十九    年      九      月      六      日


司法院資訊處製作；財團法人民間司法改革基金會備份。
